臺中高等行政法院判決
                                      100年度訴字第253號
                                   100年11月17日辯論終結
原      告　陳坤生
輔  佐  人　陳柏璋
被      告　經濟部水利署
代　表　人　楊偉甫
訴訟代理人　方照同
          　賴敏旦
          　劉俊志
上列當事人間因水利法事件，原告不服經濟部中華民國100年5月
31日經訴字第10006100040號訴願決定，提起行政訴訟。本院判
決如下︰
　　主  文
原告之訴駁回。
訴訟費用由原告負擔。
    事實及理由
一、事實概要：緣原告於民國（下同）94年間向被告所屬第五河
    川局申請於前臺南縣新營市（99年12月25日改制為臺南市○
    ○區○○○段R27、R27-1、R27-2、R27-3、R30、R32 及前
    臺南縣鹽水鎮（99年12月25日改制為臺南市○○區○○○○
    段R86-1、R86、R79、R99地號之急水溪河川區域種植甘藷，
    經第五河川局派員於94年7月6日會同原告實地勘查結果，其
    中秀才段R30、R32及頭港段R86、R99地號因種植高莖作物
    不符規定，而駁回該部分地號之申請，至於原告違規部分由
    該局另案查處；而其他地號（即秀才段R27、R27-1、R27-2
    、R 27-3及頭港段R86-1、R79，以下簡稱系爭土地）則符
    合河川區域種植規定，經被告於94年8月7日以水授五字第09
    485006570號函核發原告使用許可書在案（使用期限：自94
    年8月2日起至97年8月1日止）。原告復於96年9月4日申請第
    1次展期使用系爭土地種植植物許可，經被告所屬第五河川
    局派員於同年11月16日會同原告實地勘查結果，因現場所種
    植作物符合河川區域種植規定，被告於97年1月22日以水授
    五字第09785001860號函准許展期，並核發加蓋第1次展期註
    記（第1次展期自97年1月1日起至99年12月31日止）之原許
    可書予原告。嗣原告於99年9月28日向被告所屬第五河川局
    申請第2次展期使用系爭土地種植植物許可。經該局派員會
    同原告於99年12月14日至系爭土地實地勘查結果，發現原告
    領勘現場所種植植物類別除與原申請種植植物類別（甘藷）
    不符外，亦不符合河川區域種植規定所定不得種植高莖作物
    ，且作物最大高度為50公分之規定，乃案陳被告依河川管理
    辦法第32條第2項、水利法第91條之2第1項第9款及第93條之
    4之規定，以100年1月11日水授五字第10085000200號函為駁
    回申請，並自100年元月1日起廢止（第1次展期使用系爭土
    地種植植物）許可；另命原告於100年1月30日前將現地回復
    原狀之處分。原告不服，提起訴願遭決定駁回，遂提起本件
    行政訴訟。
二、本件原告主張：
  (一)原告於85至87年間購買臺南市○○區○○段R27、R27-1、R2
    7-2、R27-3○○○區○○○段R86-1、R79地號之使用權利，
    當時即開始栽種芭樂樹、檸檬樹、桑椹樹、柚子樹等矮種果
    樹，至今十多年來均維持種植前述矮種果樹，從未種植甘藷
    ，此栽種實情有鄉里人士可以為證。系爭土地上之果樹均在
    原地歷經多年生長，並非97年第1次展期核准之後才變更種
    植，如蒙現場勘查果樹之年輪、生長狀態即可確知並非近2
    、3年才變更種植。
  (二)原處分書中「限期回復原狀」之「原狀」為何，被告並未明
    確說明，被告應該是意指剷除系爭土地上之現有作物、回復
    種植甘藷。但是實際上，原告早在94年以前即已在系爭土地
    之上種植果樹，至今並未變更，原狀即是現況。
  (三)原告於85至87年間購買系爭土地使用權利之時，系爭土地所
    處區域仍屬「一般農業區」之「農牧用地」，由同樣位於該
    區域之秀才段86地號於89年的土地登記謄本上仍標明使用分
    區為「一般農業區」、使用地類別為「農牧用地」可茲證明
    。當時臺南縣政府並未公告該處區域為河川地、並無做種植
    管制，土地種類屬於一般農牧用地，所以原告自購買使用權
    利之時即開始種植矮種果樹，該處區域其他河川公地之土地
    使用者也普遍種植甘藷以外的各式各樣農作物，至今現況仍
    是如此。
  (四)嗣後該處區域於88、89年間由臺南縣政府移交被告所屬第五
    河川局接管，但是直到94年才正式進行河川地管理工作，要
    求河川公地的土地使用者向河川局申請許可登記、繳納租金
    。而當時第五河川局是採取「溫存舊慣」式的處理原則，對
    於該局正式管理之前即已存在的土地利用方式、農作物植栽
    種類予以容許。該處區域的河川公地使用許可書上的使用種
    類幾乎都是制式化地寫著「甘藷」，但是實際上所有的土地
    使用者都不是種植甘藷，然而因為都是維持河川局正式管理
    以前的植栽種類，所以河川局仍舊核發許可書。若至該處區
    域現場勘查，即可知實際情況的確如此。
  (五)92年間因該處區域進行堤防工程，第五河川局曾派員組隊勘
    查周邊河川地使用情況，也到過系爭土地勘查，當時領隊的
    羅姓專員明確告知以前即已種植的作物可以容許保留，有當
    時在場見聞者可以為證。
  (六)是以原告於94年之前即在系爭土地種植芭樂樹、檸檬樹、桑
    椹樹、柚子樹等矮種果樹，長年以來均是如此，第五河川局
    原已容許維持正式管理以前即存在的植栽種類，原告既已於
    94年核准使用許可、97年核准第1次展期，卻遽然於100年駁
    回第2次展期申請、限期回復原狀、廢止許可，實在不合道
    理，也違反信賴保護原則。
  (七)原告所栽種的果樹均定期修剪，幾乎都僅達1人高度左右而
    已，相較該處區域其他無人承租管理而雜草叢生、雜樹高聳
    的河川公地，更不會妨礙河川防洪安全與河川環境保育。尤
    其桑椹樹的固定栽培方式與一般果樹大不相同，其於4月採
    收之後，5月就將樹幹鋸短至僅存20至30公分，所以在洪汛
    期間桑椹樹幹均低於50公分，即便新長之枝條亦如垂柳般柔
    軟無妨害水流之虞，故理應視為容許栽種之作物。
  (八)系爭土地均離河道甚遠，而且該處區域並無土石流災害之虞
    ，也從未因為河川地種植作物造成水患。尤其系爭土地中之
    秀才段R27、R27-1、R27-2、R27-3地號，土地現況更為深度
    約達2.5公尺的窪地，在該處植栽1人高度左右的果樹，洪汛
    期間完全不會對河川水流有任何妨礙。
  (九)原告已於系爭土地上種植果樹長達十多年，所有果樹均歷經
    多年投入大量心力、人力、財力才得長成如此，但是被告卻
    遽然違背前例、違反信賴保護原則，不許原告繼續種植、要
    求原告剷除果樹，實在嚴重傷害農民之耕作權與植物之生存
    權，對於原告及所雇員工之生計造成極大的損失。因為剷除
    果樹將使得原告多年來付出之心力、人力、財力化為烏有，
    剷除作業之費用也是非常沈重之負擔，而且即使原告另籌資
    金租賃或購買同等面積土地、種植同等數量果樹，尚需等待
    4、5年才可能達到原本的收成產量。
  (十)退一步而言，如若被告及被告所屬之第五河川局現今決定不
    再採行原本的「溫存舊慣」式處理原則，因為系爭土地上之
    作物並無妨礙水流之立即危險，並且是河川局正式管理之前
    的既存作物，理應採取輔導轉作的方式，給予原告合理的因
    應時間、補償作物剷除之損失及補助剷除作業費用。但是被
    告卻遽然駁回原告之展期使用申請，而且限期不到1個月的
    時間剷除果樹，未予任何補償或補助，甚至片面廢止許可，
    實在於情、理、法皆為不合（經濟部之訴願決定書亦認為廢
    止許可之處分並非允恰）。
  (十一)與系爭土地位於相同區域的其他河川公地使用許可書，使用
    種類都是寫甘藷，但是該處區域並無人種植甘藷，而是大多
    種植玉米，甚至有可以作為魚塭的低窪淺塘。因為自94年河
    川局正式進行河川地管理、登記作業以來，申請及使用許可
    書上的使用種類欄位寫著甘藷就是通用的公式慣例，但是實
    際上土地都維持94年以前即已存在的利用型態及植物栽培種
    類，而河川局也「溫存舊慣」地繼續核發許可書。其實，這
    樣的河川地使用情況，不僅該處區域如此，更是全台灣的普
    遍現象，因為使用許可書上的使用種類書寫甘藷，是從日本
    統治時代延續下來的慣例，目的是為了統一以甘藷的產量價
    格為標準、方便折算徵收土地租金，而不是為了限制作物種
    類，所以全台灣絕大部分的河川地從日本統治時代至今都不
    是種植甘藷，但是使用許可書上還是沿襲舊例寫著甘藷。
  (十二)如同前述的情況那樣，原告於85至87年間購買系爭土地的使
    用權利之時，先前的使用者本來就不是種植甘藷，而原告在
    系爭土地上十多年來一直都是種植果樹，從未種植甘藷，但
    是94年核發的使用許可書的使用種類欄位之所以註明甘藷，
    乃是依照通用的公式慣例，並非原告後來故意變更種植不同
    的作物。
  (十三)92年左右，河川局羅姓專員率隊勘查堤防工程及周邊河川地
    使用情況時，明確告知原本即已種植的果樹作物可以容許保
    留，但是以後不許新增。原告確實遵守這個規定，在系爭土
    地上維持原有的果樹作物，未再新增果樹的種植面積。而河
    川局也於94年核發系爭土地的使用許可書、97年核准第1次
    展期。原告十多年來並未變更作物種類，但是河川局卻於
    100年違背慣例駁回原告的第2次展期申請，甚至廢止許可、
    要求剷除作物，此為河川局不守信用，違反信賴保護原則。
  (十四)原告於系爭土地上主要種植的桑椹樹，慣用的栽培方式為4
    月採收之後、5月就將樹幹鋸短至僅存20至30公分，由100
    年7月1日拍攝的照片可以證明，桑椹樹幹在洪汛期間確實均
    低於50公分。而11月3日拍攝的照片顯示，新生的柔軟枝條
    也不過長到1人高度左右而已。即使是其他果樹，為了方便
    採摘，也是修剪保持約1人高度。但是同樣於11月3日拍攝的
    照片，其他河川地種植的玉米和甘蔗，都遠超過1人高度，
    照片中可明顯看到玉米比馬路對面的桑椹樹還要高，而甘蔗
    甚至幾乎達到2人高度。再者，原告在系爭土地上種植的果
    樹間隔大、密度低，而其他河川地上普遍種植的玉米、甘蔗
    則是非常緊密，相較起來，玉米、甘蔗更有可能妨礙水流。
    但是河川局容許在河川地種植較高、較密的玉米、甘蔗，卻
    不許原告種植較低、較疏的矮種果樹，如此不合理的使用許
    可標準，實在無法令人信服。
  (十五)河川地如果有人承租管理，如原告這樣十多年來定期修剪作
    物、整理環境，既可活用土地而不妨礙水流，還能涵養土壤
    、避免流失，才不會像補證二-15照片後方無人承租管理的
    河川地那樣，雜樹叢生高聳，除了可能妨礙水流之外，還容
    易成為病媒滋生之地或治安死角。所以，如本案河川局這樣
    無視慣例、不問情由地任意廢止使用許可，絕非國家土地之
    福等情。並聲明求為判決撤銷訴願決定及原處分。
三、被告則以：
  (一)本案原告所申請展期○○○區○○段R27、R27-1、R27-2、R
    27-3○○○區○○○段R86-1、R79地號等河川公地，自臺灣
    省政府52年1月15日府建水字第2068號公告中央管急水溪河
    川區域後，即位於河川區域內，其使用自應受水利法及河川
    管理辦法等規定之管制，原告訴稱未作河川區域管制顯與事
    實不符。
  (二)查原告係94年間始向被告所屬第五河川局申請位於臺南市○
    ○區○○段R27、R27-1、R27-2、R27-3、R30、R32及鹽水區
    頭港段R86-1、R86、R79、R99等地號之急水溪河川區域內
    種植甘藉，經被告所屬第五河川局於94年7月6日會同原告實
    地勘查，依當日會勘紀錄所示，其中秀才段R30、R32及頭
    港段R86、R99等地號因種植高莖作物不符規定，而駁回該部
    分地號之使用申請，至其他地號（即本案之秀才段R27、R27
    -1、R27-2、R27-3及頭港段R86-1、R79等土地）因符合河
    川區域種植規定，被告於94年8月7日以水授五字第09485006
    570號函許可使用在案（使用期限：自94年8月2日起至97年8
    月1日止）。
  (三)後經原告於96年9月4日向被告所屬第五河川局申請第1次展
    期使用本案土地種植植物許可，經該局於96年11月16日會同
    原告實地勘查，依當日會勘紀錄所示，所申請土地現場符合
    河川區域種值規定，被告爰於97年1月22日以水授五字第097
    85001860號函准許展期，並核發加蓋第1次展期註記（第1次
    展期自97年1月1日起至99年12月31日止）之原許可書予原告
    。
  (四)嗣原告於99年9月28日向被告所屬第五河川局申請第2次展期
    使用本案土地種植植物許可，經該局於99年12月14日會同原
    告實地勘查，依當日會勘紀錄及現場相片結果所示，除現場
    栽種有芭樂樹、檸檬樹、百香果樹、桑植樹及柚子樹等高莖
    作物與原申請許可記載使用種植使用種類甘藉不符外，亦違
    反河川區域種植規定所定不得種植高莖作物，且作物最大高
    度為50公分之規定（因本案原告申請種植位置臺南市○○區
    ○○段R27、R27-1、R27-2、R27-3係位於高速公路橋上游一
    倍河寬範圍○○○區○○○段R86-1、R79係位於頭港橋上
    游一倍河寬範圍，依河川區域種植規定第4點及其附表二之
    註2屬第3級區域等級，不得種植高莖作物，且作物最大高度
    為50公分），故被告依河川管理辦法第32條第2項、水利法
    第91條之2第1項第9款及第93條之4之規定，以100年1月11日
    水授五字第10085000200號函為駁回申請，並自100年元月1
    日起廢止（第1次展期使用系爭土地種植植物）許可；另命
    原告於100年1月30日前將現地回復原狀之處分並無不合。
  (五)按河川管理機關為維護河川防洪安全及兼顧河川環境保育需
    要，針對河川區域內之申請種植行為，除於河川管理法第37
    條規定不得種植之區域範圍之原則外，並訂定「河川區域種
    植規定」，明訂得種植物之種類生長情形等其得種植之區域
    及種植方式等，並於許可書內明確說明，許可人不得栽植與
    申請種植不合之高莖作物；否則將予剷除等語。本案原告申
    請展期之土地現場所種植植物類別（芭樂樹、檸檬樹，百香
    果樹、桑檯樹及柚子樹等高莖作物）與原申請種植植物類別
    （甘藷）不符，並已違反相關水利法規，故被告依法所為處
    分，並無違誤。
  (六)至原告所主張僱用人員之生計問題，尚不得據為違法及應予
    許可之理曲，併予敘明。
  (七)綜上，原告確實已違反河川管理辦法第32條第2項規定，被
    告依水利法第78條之1第4款、第93條之4規定，依法所作處
    分及訴願決定，並無違誤，原告主張為無理由等語，資為抗
    辯。並聲明求為判決駁回原告之訴。
四、兩造之爭點：被告所為否准原告申請第2次展期使用系爭土
    地種植植物許可，並命原告將系爭土地回復原狀之處分，是
    否適法？有無違反信賴保護原則？經查：
  (一)按「河川區域內之下列行為應經許可：．．．四、種植植物
    。」、「依．．．第七十八條之一．．．規定申請使用人，
    有下列情形之一者，廢止其核准或許可：．．．九、轉讓他
    人使用或未依許可使用內容或其範圍使用者。．．．」、「
    違反．．．第七十八條之一．．．規定者，主管機關得限期
    令行為人回復原狀、拆除、清除或適當處分其設施或建造物
    ；屆期不遵行者，得按日連續處新臺幣一萬元以上五萬元以
    下之罰鍰。」分別為水利法第78條之1第4款、第91條之2第1
    項第9款及第93條之4所明定。又「（第一項）管理機關收受
    使用申請書件後，認為書件不完備或不明晰者，應於十日內
    逐項列出，一次通知限期補正；逾期不補正或補正不完備者
    ，駁回其申請。（第二項）書件經審查完備者，應即定期勘
    查，必要時，並得會同有關機關為之。會勘時，申請人應到
    場或出具委託書委託他人代理領勘；未領勘或不符合規定時
    ，駁回其申請案。」、「許可期限屆滿未申請展限而繼續使
    用，或其使用未經申請許可者，除屬第三項應依其規定辦理
    者外，應依本法裁處罰鍰，並命其回復原狀。」河川管理辦
    法第32條第1項、第2項、第33條第2項亦定有明文。而「本
    規定用詞除河川管理辦法另有規定外，其用詞定義如下：．
    ．．(九)高莖作物：農作物成株高度超過五十公分者。．．．
    」、「河川區域內種植農作物應符合下列規定：(一)符合附表
    二之限制。．．．」亦分別為河川區域種植規定第2點第9款
    及第4點第1項第1款所規定。
  (二)本件原告於99年9月28日向被告所屬第五河川局申請第2次展
    期使用系爭土地種植植物許可。經該局派員會同原告於99年
    12 月14日至系爭土地實地勘查結果，發現原告領勘現場所
    種植植物類別除與原申請種植植物類別（甘藷）不符外，亦
    不符合河川區域種植規定所定不得種植高莖作物，且作物最
    大高度為50公分之規定，有申請展期使用急水溪水系河川公
    私有地種植植物申請書、勘查紀錄與照片附卷可稽（見本院
    卷第66頁至第72頁），被告遂依河川管理辦法第32條第2項
    、水利法第91條之2第1項第9款及第93條之4之規定，以100
    年1月11日水授五字第10085000200號函為駁回申請，並自
    100年元月1日起廢止（第1次展期使用系爭土地種植植物）
    許可；另命原告於100年1月30日前將現地回復原狀之處分，
    揆諸首揭規定，並無違誤。
  (三)原告起訴雖主張其於85至87年間購買系爭土地使用權時，已
    開始栽種芭樂樹、檸檬樹、桑椹樹、柚子樹等果樹，該果樹
    並不會影響河川水流；又第一次展期時亦係種植一樣之果樹
    ，被告已核准，現今又不准，被告之否准處分有違信賴保護
    原則云云。查：
    1.本件原告所申請展期○○○區○○段R27、R27-1、R27- 2
      、R27-3○○○區○○○段R86-1、R79地號等河川公地，
      自臺灣省政府52年1月15日府建水字第2068號公告中央管
      急水溪河川區域後，即位於河川區域內，其使用自應受水
      利法及河川管理辦法等、規定之管制（見本院卷第51頁臺
      灣省政府公告、第73至第74頁之測量原圖）先以敘明。
    2.原告於94年間向被告所屬第五河川局申請位於臺南市○○
      區○○段R27、R27-1、R27-2、R27-3、R30、R32及鹽水區
      頭港段R86-1、R86、R7 9、R99等地號之急水溪河川區
      域內種植甘藉，經被告所屬第五河川局於94年7月6日會同
      原告實地勘查，依當日會勘紀錄所示，其中秀才段R30、R
      32及頭港段R86、R99等地號因種植高莖作物不符規定，
      而駁回該部分地號之使用申請（見本院卷第52頁勘查紀錄
      ），至其他地號（即本案之秀才段R27、R27 -1、R27-2、
      R27-3及頭港段R86-1、R79等土地）因符合河川區域種
      植規定，被告於94年8月7日以水授五字第09485006570號
      函許可使用在案（使用期限：自94年8月2日起至97年8月1
      日止）（詳本院卷第53頁至59頁）。後經原告於96年9月4
      日向被告所屬第五河川局申請第1次展期使用本案土地種
      植植物許可（見本院卷第64頁），經該局於96年11月16日
      會同原告實地勘查，依當日會勘紀錄所示，所申請土地現
      場符合河川區域種值規定（見本院卷第65頁），被告亦於
      97年1月22日以水授五字第09785001860號函准許展期（見
      本院卷第62頁），並核發加蓋第1次展期註記（第1次展期
      自97年1月1日起至99年12月31日止）之原許可書予原告此
      為兩造所不爭執，並有上開急水溪水系河川公私有地種植
      植物申請書、勘查紀錄、許可使用函及許可書等見資廖影
      本附卷可參。嗣原告於99年9月28日向被告所屬第五河川
      局申請第2次展期使用本案土地種植植物許可（見本院卷
      第68頁），經該局於99年12月14日會同原告實地勘查，依
      當日會勘紀錄及現場相片結果所示，除現場栽種有芭樂樹
      、檸檬樹、百香果樹、桑植樹及柚子樹等高莖作物與原申
      請許可記載使用種植使用種類甘藉不符外（見本院卷第66
      頁），亦違反河川區域種植規定所定不得種植高莖作物，
      且作物最大高度為50公分之規定（因本案原告申請種植位
      置臺南市○○區○○段R27、R27-1、R27- 2、R27-3 係位
      於高速公路橋上游一倍河寬範圍○○○區○○○段R86-1
      、R79係位於頭港橋上游一倍河寬範圍，依河川區域種
      植規定第4點及其附表二之註2屬第3級區域等級，不得種
      植高莖作物，且作物最大高度為50公分），此亦為原告所
      補否認，故被告依河川管理辦法第32條第2項、水利法第
      91 條之2第1項第9款及第93條之4之規定，以100年1月11
      日水授五字第10085000200號函為駁回申請，並自100年元
      月1日起廢止（第1次展期使用系爭土地種植植物）許可；
      另命原告於100年1月30日前將現地回復原狀之處分並無違
      誤，原告主張有違信賴保護原則，並非可採。
    3.又河川管理機關為維護河川防洪安全及兼顧河川環境保育
      需要，針對河川區域內之申請種植行為，除於河川管理法
      第37條規定不得種植之區域範圍之原則外，並訂定「河川
      區域種植規定」，明訂得種植物之種類生長情形等其得種
      植之區域及種植方式，原告違反種植規定，即有影響河川
      水流之虞，被告依法否准原告申請展期，並命回復原狀，
      並無不合，原告主張系爭果樹不會妨礙河川水流乙節，核
      無足採。
  (四)原告另主張系爭果樹早已存在，被告未經輔導轉作方式，給
    予原告合理因應時間，補償作物鏟除之損失及補助鏟除作業
    費用下，逕自駁回申請展期、命回復原狀之處分，實有違誤
    云云。惟查，水利法及河川管理辦法等相關法令，並無有輔
    導轉作、補償作物鏟除損失及費用之規定，況其許可書第5
    條規定：許可使用人不得擅自變更地形，或為防止土沙流失
    建築防水堤及放置妨礙水流等物，不得栽植與申請種植不合
    之高莖植物，否則由本署強制執行，所須剷除費用由本署向
    許可使用人追繳，原告上開主張亦無足採。
  (五)關於原告主張被告之處分，將影響原告僱用人員之生計問題
    乙節，查原告違法行為已詳如前述，其員工生計問題係原告
    之問題，核與被告依法否准原告展期之申請無涉，而原告亦
    得另為租地或購地而為種植予以解決，自難以其員工生計之
    問題而指被告依規否准原告展期之申請為違法，原告此部分
    主張核不足採。
五、綜上所述，原處分駁回原告展期之申請，並自100年元月1日
    起廢止（第1次展期使用系爭土地種植植物）許可；另命原
    告於100年1月30日前將現地回復原狀，並無違鍍，訴願決定
    予以維持，核無不合。原告訴請撤銷，為無理由，應予駁回
    。本件事證已臻明確，兩造其餘之陳暑及舉證，不影響於本
    判判決之認定，爰不一一論列。
六、據上論結，本件原告之訴為無理由，依行政訴訟法第195條
    第1項後段、第98條第1項前段，判決如主文。
中　　華　　民　　國　　100　年　　11　　月　　24　　 日
                臺中高等行政法院第二庭
                          審判長法  官　王　茂　修
                                法  官　林  秋  華
                                法  官　莊　金　昌

以上正本證明與原本無異。
如不服本判決，應於判決送達後20日內向本院提出上訴書狀，其
未表明上訴理由者，應於提起上訴後20日內向本院提出上訴理由
書（須依對造人數附具繕本）；如於本判決宣示或公告後送達前
提起上訴者，應於判決送達後20日內補提上訴理由書（須附繕本
）。未表明上訴理由者，逕以裁定駁回。
中　　華　　民　　國　　100　年　　11　　月　　24　　 日
              　                書記官　林  昱  妏